最高法院民事判決　　　　　　　　　 111年度台上字第1882號
上　訴　人　蔡維明
訴訟代理人　陳樹村律師
　　　　　　范馨月律師
　　　　　　陳裕文律師
被 上訴 人　高雄市鳳山區公所

法定代理人　石慶豐
參　加　人　高雄市政府工務局

法定代理人　楊欽富
上列當事人間請求返還土地等事件，上訴人對於中華民國111年1
月26日臺灣高等法院高雄分院第二審判決（110年度上字第77 號
），提起上訴，本院判決如下：
    主  文
上訴駁回。
第三審訴訟費用由上訴人負擔。 
    理  由
本件於第三審上訴程序中，被上訴人之法定代理人於民國111年4
月11日由施維明變更為石慶豐，有高雄市政府令在卷可稽，石慶
豐聲明承受訴訟，核無不合，應予准許，合先敘明。
次查上訴人主張：坐落高雄市○○區○○段土地於89至97年間進
行自辦市地重劃，同段第7地號土地（下稱第7地號土地）分配予
伊母親蔡盧濟，蔡盧濟死亡後，於104年10月19 日辦理分割繼承
登記予伊。詎被上訴人於102 年間應附近住戶請求，在該土地如
第一審判決附圖（下稱附圖）所示編號Ａ部分（下稱編號Ａ部分
土地）鋪設柏油路面，自屬無權占有等情，依民法第767條第1項
前段及中段規定，求為命被上訴人刨除編號Ａ部分土地上之柏油
路面，返還該部分土地予伊之判決。
被上訴人則以：編號Ａ部分土地至少於64年間已為供公眾通行之
巷道，迄今仍有繼續保持公共通行之必要。伊係因鳳山區民意代
表及里民反應該巷道瀝青路面嚴重破損，為顧及公眾通行安全，
於102年7月10日依高雄市市區道路管理自治條例第2條第2 項第1
款規定辦理既有瀝青路面刨除重鋪改善事宜。上訴人如認應將該
部分土地之柏油路面刨除，應依高雄市現有巷道改道或廢止辦法
第7條規定申請廢道等語，資為抗辯。
原審以：坐落高雄市○○區○○段土地於89至97年間進行自辦市
地重劃，第7 地號土地經分配予上訴人之母蔡盧濟，蔡盧濟死亡
後，於104年10月19 日以分割繼承為原因登記予上訴人；被上訴
人係因民眾反映編號Ａ部分土地瀝青路面嚴重破損，於102年7月
10日依高雄市市區道路管理自治條例第2條第2項第1 款規定，辦
理既有瀝青路面刨除重鋪改善事宜，為兩造所不爭執。次查高雄
市○○區○○○路00巷0號等17戶建物及同巷7號建物依序於65年
、88年間申請建築時，編號Ａ部分土地均經主管機關認定為供公
眾通行之現有巷道並指定建築線，有國立成功大學土木工程學系
於64年3 月間繪製之鳳山市都市計劃圖（下稱64年鳳山市都市計
劃圖）、原高雄縣鳳山市公所65年8月21日函附65年8月建築線指
示（定）申請書圖、原高雄縣政府建設局88年3 月12日簡便行文
表附建築線指示（定）申請書圖、94年變更鳳山市細部計畫（第
二次通盤檢討）案計劃圖等件在卷可稽。兩造亦不爭執編號Ａ部
分土地迄今仍為巷道，係供高雄市○○區○○○路45巷2 弄、○
○○路45巷之住戶通行至○○○路之用。足認編號Ａ部分土地至
遲於64年間即已成為供公眾通行必要之道路，且於公眾通行之初
，土地所有權人並無阻止，迄已通行逾45年，未曾中斷。雖經勘
驗○○○路45巷及○○○路45巷2 弄之住戶亦得行經○○○路45
巷2 弄往西南再往西延伸銜接至○○○路，或自○○○路45巷往
東延伸，經附圖編號Ｂ之國有公園用地銜接和德街對外聯絡；原
高雄縣政府於86年12月2 日公告發布實施之鳳山市都市計畫（原
「公九」公園用地、「機十三」機關用地變更為住宅區）細部計
畫書（下稱86年鳳山市都市計畫細部計畫書）所載計畫區道路即
和德街已開闢完成。惟對照64年鳳山市都市計劃圖所示，○○○
路45巷係65年間現高雄市○○區○○○路00巷0號等17 戶建物申
請興建時始留設之私設通路；上訴人復自承○○○路45巷2 弄僅
可供機車、腳踏車通行及行人步行，足認該巷弄客觀上不合目前
社會生活所需，附近居民仍有經由編號Ａ部分土地連接大東二路
對外通行之必要。編號Ａ部分土地為既成道路，已有公用地役關
係存在，上訴人之所有權行使應受限制，其對於第三人在通行必
要範圍內所為之行為，不得請求排除之，亦不得請求返還土地。
被上訴人係為公眾通行安全，在編號Ａ部分土地上鋪設柏油路面
，非無權占用上訴人所有該部分土地及妨害其所有權。故上訴人
依民法第767條第1項前段及中段規定，請求被上訴人刨除編號Ａ
部分土地上之柏油路面，返還該部分土地，為無理由，不應准許
。爰維持第一審所為上訴人敗訴之判決，駁回其上訴。
查自辦市地重劃區內既成巷道，經都市計畫規劃為可供建築土地
者，仍須於重劃後其鄰近計畫道路已開闢完成可供通行而無繼續
供公眾通行之必要時，始由重劃會申請主管機關通知有關機關依
法逕依重劃分配結果辦理公告廢止，此觀獎勵土地所有權人辦理
市地重劃辦法第55條之規定自明。原高雄縣政府86年鳳山市都市
計畫細部計畫書所載計畫道路即和德街固已開闢完成，惟○○○
路45巷2 弄通行至○○○路路寬僅可供機車、腳踏車通行及行人
步行；○○○路45巷係高雄市○○區○○○路00巷0號等17 戶建
物申請興建時留設之私設通路，須經附圖編號Ｂ之國有公園用地
始能與和德街銜接；位於該都市計畫區外之高雄市○○區○○○
路00巷0弄、○○○路00巷之住戶仍有繼續通行編號號Ａ 部分土
地至○○○路之必要，為原審合法確定之事實，並有94年變更鳳
山市細部計畫（第二次通盤檢討）案計劃圖在卷可稽（見原審卷
第289 頁）。編號Ａ部分土地自不因該重劃區計畫道路開闢完成
即須廢止。原審為上訴人敗訴之判決，經核於法並無違誤。至原
判決贅列之其他理由，無論當否，要與裁判結果不生影響。上訴
論旨，指摘原判決違背法令，求予廢棄，非有理由。
據上論結，本件上訴為無理由。依民事訴訟法第481條、第449條
第1項、第78條，判決如主文。 
中    華    民    國   111    年    9     月    8     日
                      最高法院民事第一庭
                          審判長法官  鄭  純  惠  
                                法官  邱  景  芬  
                                法官  賴  惠  慈  
                                法官  林  玉  珮  
                                法官  李  瑜  娟  
本件正本證明與原本無異
                                      書  記  官
中    華    民    國   111    年    9     月    15    日